【裁判字號】    89,上更(一),908
【裁判日期】    891011
【裁判案由】    毀損等案件
【裁判全文】
臺灣高等法院刑事判決                        八十九年度上更(一)字第九八號
    上  訴  人
    即  被  告  丙○○
                乙○○
                丁○○
    自  訴  人  甲○○
右上訴人因毀損等案件，不服臺灣士林地方法院八十八年度自字第二六五號，中華民
國八十八年十月四日第一審判決提起上訴，判決確定後，經最高法院檢察署檢察總長
提起非常上訴，由最高法院發回更審，本院判決如左：
    主  文
原判決關於丙○○、乙○○、丁○○部分均撤銷。
丙○○、乙○○、丁○○均無罪。
    理  由
一、自訴意旨略以：被告丙○○於民國八十七年間，因懷疑其配偶王子昂外遇，經多
    方查訪後，得知王子昂經常出入甲○○位於台北市○○區○○路七十六巷五十六
    號四樓之住處，乃急欲至上址抓姦並取得相關事證（按王子昂、甲○○妨害家庭
    等案件已由本院以八十八年度上易字第五三二二號判決：「原判決關於妨害家庭
    及王子昂傷害部分均撤銷。王子昂傷害人之身體，處罰金參仟元，如易服勞役，
    以參佰元折算壹日。王子昂、甲○○被訴妨害家庭部分均無罪。其他上訴駁回。
    」並已確定）。八十七年七月十六日晚上王子昂返家後旋即外出，丙○○認王子
    昂必係前往甲○○前開住處，乃聯繫其弟乙○○、親戚劉于慧、張光耀（劉于慧
    、張光耀業經原審判決無罪確定），及鎖匠丁○○同至臺北市政府警察局內湖分
    局文德派出所，請求派出所警員隨同前往蒐證。丙○○並書立委託書，表明：「
    本人委託文德派出所員警陪同至瑞光街七十六巷五十六號四樓進行妨害家庭之舉
    證工作，一切法律責任本人願負全責」等語。次日即八十七年七月十七日凌晨一
    時許，丙○○等人偕同警員黃世明、蕭文德抵達甲○○住處樓下，丙○○、乙○○、丁○○共同基於毀損之犯意聯絡，由丁○○著手破壞甲○○一樓大門門鎖而
    進入甲○○居住之大樓內，再前往四樓甲○○住處。經警員黃世明、蕭文德按門
    鈴並表明身分後，仍未見甲○○開門，未幾，丙○○已無法按捺，不顧警員黃世
    明、蕭文德「不要破壞門鎖」之警告，為進入屋內蒐證，乃當場與其弟乙○○、
    鎖匠丁○○，基於共同損壞他人大門門鎖設備及共同無故侵入他人住宅之犯意聯
    絡，由丁○○以其所有之開鎖工具鐵條二支，著手先將封閉鎖頭之門把上、下螺
    絲轉開取出，而將門把卸下，使門把與鎖頭分離，而喪失門把之功能，並使門鎖
    設備之一部效用喪失，足以生損害於甲○○。斯時，屋內之王子昂乃自行開門責
    問丙○○等人，丙○○、乙○○二人迅即無故侵入甲○○住宅內拍照，大肆對甲○○住宅予以強制搜索以尋找相關通姦事證，經甲○○斥責停止並要求離去後仍
    不理會並滯留屋內。嗣因屋內爭吵漸趨激烈，黃世明、蕭文德二人乃在屋外要求
    相關之人至派出所處理，隨同前往之張光耀始進入屋內配合勸解丙○○、乙○○
    離去，一行人均同至文德派出所制作筆錄。案經甲○○提起自訴，因認被告丙○○、乙○○、丁○○所為涉有刑法第三百零六條第一項及第二項、第三百五十四
    條罪嫌，另被告丙○○、乙○○涉有刑法第三百零七條罪嫌云云。
二、按犯罪事實應依證據認定之，無證據不得推定其犯罪事實，刑事訴訟法第一百五
    十四條定有明文。又刑事訴訟法上所謂認定犯罪事實之證據，係指足以認定被告
    確有犯罪行為之積極證據而言，該項證據自須適合於被告犯罪事實之認定，始得
    採為斷罪資料；如未發現相當證據，或證據不足以證明，自不能以推測或擬制之
    方法，以為裁判之基礎，最高法院二十九年上字第三一○五號、四十年台上字第
    八十六號分別著有判例可資參照。
三、自訴人自訴意旨認定被告丙○○、乙○○、丁○○無故侵入他人住宅部分犯罪無
    非以：被告丙○○、乙○○、丁○○均坦承於右揭時、地，至台北市○○區○○
    路七十七巷五十六號四樓之住處，由丁○○負責開鎖，丙○○、乙○○在王子昂
    開門後，未經同意迅即進入屋內拍照、蒐證等情，有證人即被告之夫王子昂、到
    場處理警員蕭文德、黃世民之證述，且有丁○○所有之開鎖工具鐵條二支扣案足
    佐等為其論據。而原審據論罪之判決要旨則為：(一)按現行犯，不問何人得逕逮捕
    之，刑事訴訟法第八十八條第一項固定有明文，惟此等不依任何司法官簽發令狀
    即可立予逮捕之行為，實係對人之不要式強制處分，人犯一經逮捕，不僅身體自
    由受到限制，於名譽亦有影響，故對於「現行犯」之定義，毋寧須採嚴格之解釋
    ，以犯罪正在實施中或實施後即時發覺者（刑事訴訟法第八十八條第二項）為限
    ，因其犯行明確昭彰，不易發生誤認情事，為求保全證據並防止損害繼續擴大，
    故明定任何人均得逕行逮捕。現行犯概念最大之特色即在於「現行性」，而犯罪
    現行性則反映於「犯罪與犯人之明白性」及「時間之密接性」二者之上。申言之
    ，所謂犯罪與犯人之明白性，乃指逮捕當時必須明白存在某種特定之犯罪與犯人
    ；所謂時間密接性，則係指犯人之逮捕，必須在犯罪實施當時為之，或於犯罪實
    施後極短之時間內為之。其中，「實施」之定義，則係指已著手於犯罪行為之實
    行，亦即犯罪必須已至著手階段，而犯人具備未遂犯之可罰性，如僅在預備階段
    ，不能謂犯罪在實施中。本件被告所以認定自訴人屋內之自訴人甲○○與其夫王
    子昂為現行犯，無非以其「孤男寡女，深夜共處一室」之表徵，遽而推論二人有
    通姦之行為。然被告等所進入之房屋，乃自訴人長期居住之私人住宅，與一般專
    供短期休憩之賓館或旅社自屬有別，王子昂與甲○○深夜共處一室，至多可為渠
    等有通姦行為之間接證據，推論渠等於同居期間之某時點「可能」有通姦之行為
    ，惟在屋外之人，究難僅憑主觀之臆測，隨時認定屋內有「通姦」行為正在實施
    中，是被告等所稱之逮捕現行犯云云，顯與現行犯關於「犯罪與犯人之明白性」
    及「時間之密接性」二要件不符。況依事後警方於自訴人甲○○陰道棉棒所採檢
    體，實施ＤＮＡ型別鑑驗結果，未發現有精子細胞，亦未發現有Ｙ染色體，有內
    政部刑事警察局八十七年八月五日刑醫字第五一一三七號鑑驗書在卷足憑，足見
    自訴人與王子昂間當時並無通姦行為，益徵被告等任憑己意之臆測，顯有失出之
    虞。(二)至被告等認定甲○○、王子昂為現行犯，進而主張刑事訴訟法第一百三十
    一條之不要式搜索云云，亦屬無據。按依刑事訴訟法第一百三十一條之規定，得
    實施不要式搜索者，須以「司法警察」或「司法警察官」為限，丙○○、乙○○
    、丁○○均非具備此等身分之人，自難以此為渠等進入自訴人住處之正當理由。
    又警員黃世明、蕭文德雖隨同前往，惟始終未進入屋內，此為自訴人、被告等所
    共認。另觀諸被告丙○○等人之報案過程，警員黃世明、蕭文德自始即不願隨同
    前往，並曾告知丙○○該等行為係「私闖民宅」、「沒搜索票」而予婉拒，嗣經
    被告丙○○一再陳明責任誰屬，並書立委託書表明：「本人委託文德派出所員警
    陪同至瑞光街七十六巷五十六號四樓進行妨害家庭之舉證工作，一切法律責任本
    人願負全責」等語，黃世明、蕭文德二人始在極為難之情況下隨同前往自訴人住
    處等情，業據被告丙○○供述明確（原審八十八年七月十二日訊問筆錄），且有
    被告丙○○致內政部警政署署長之書函及委託書各一份在卷可稽，而證人蕭文德
    於原審訊問時並結證稱：「：：我們不確定內有犯罪，無搜索票，所以不敢冒然
    進入，我們未請被告進去，我們有告訴他我們沒有搜索票」「是被告告發自訴人
    與他先生有犯罪事實，我們陪他去現場，保護他安全，若內有犯罪事實，我們就
    會入內搜索，但當時無法確定有犯罪事實」等語（原審八十八年七月十二日訊問
    筆錄），至警員未加阻止之原因，依證人蕭文德所述：「：：我對被告說最好等
    人來開門，但她一直堅持要入屋，她之前有立切結書，我們才讓她入屋：：：」
    等語（原審八十七年十一月二十四日訊問筆錄），參以黃世明、蕭文德二人始終
    未進入屋內，甚且於王子昂強掐被告丙○○之手臂，於丙○○大聲呼叫時，仍執
    意不肯進入，有丙○○前揭致警政署長書函在卷足佐，足見黃世明、蕭文德二人
    主觀上確係認定進入屋內不合法定程序，又因未曾處理類此情形，被告丙○○先
    前既已表明願自負全責，且堅持入屋，乃未加阻止，是被告等徒以警員未加阻止
    而自認行為合法，亦無足取。(三)另查依被告丙○○所述，伊蒐集自訴人與其夫王
    子昂之通姦犯行，已有相當時日，且王子昂長期以來均居住自訴人家中，是被告
    自有充分之時間得以法定程序，檢具相關事證委請警員向檢察官聲請搜索票調查
    ，由有權責之檢察官依據王子昂居住自訴人家中之客觀事實判斷是否核發搜索票
    ，乃被告不循此途，在員警告知無搜索票之情況下，仍執意前往，任憑己意解釋
    法律並進入自訴人屋內，茍容許此等行為，無非對人民居住自由之保障造成莫大
    斲害，是縱本件警員之執法欠缺明確性而容有未當，仍無解於被告等行為之違法
    性等為其論據。
四、本院訊據被告丙○○、乙○○、丁○○均矢口否認有何犯行；被告丙○○、乙○○辯稱：伊等要進入甲○○的住所，有向警察機關報備，並有警員會同到場。伊
    等請丁○○開鎖時，有經過到場警員的同意，才動手把門鎖拆下，並未破壞其功
    能，自訴人的門鎖仍然可用，且亦沒有違法搜索等犯罪行為等語。被告丁○○辯
    稱：伊經營鎖店，只是應丙○○等人的僱用到場開鎖，伊要開鎖之前有問過警員
    是否可以開鎖，當時警察告訴伊說可以開，伊也沒有破壞自訴人的門鎖，以開鎖
    工具鐵條二支，將封閉鎖頭之門把上、下螺絲轉開取出，再將門把卸下，使門把
    與鎖頭分離，暫時喪失門把之功能，並使門鎖設備之一部暫失效用，實際上組合
    即回復鎖之原狀功能；且伊並沒有進到自訴人的房子內，亦沒有違法搜索等犯罪
    行為等語。
五、經查：
（一）自訴人甲○○位於台北市○○區○○路七十六巷五十六號四樓之住處樓下，有
      一後門可通樓梯間，為自訴人甲○○所自承（見原審卷第三一○頁背面八十八
      年九月二十日訊問筆錄），而證人即協同到場處理之警員蕭文德亦於原審八十
      八年九月六日訊問時結證稱：「是被告直接帶我們上樓，在樓上才按電鈴，印
      象中是從後面走地下室再上樓，地下室無管制，有管理員看到我們，我們是直
      接開車至社區，管理員未制止我們。」（見原審卷第二八六頁），是被告等係
      在警員蕭文德、黃世明陪同下，自車庫安全門進入大樓，並未破壞一樓門鎖之
      情堪信屬實，況自訴人並未提出任何一樓大門門鎖遭破壞之事證，此部分顯難
      認被告等有何共同毀損犯行。
（二）又被告等進入大樓建築物內，係在警員蕭文德、黃世明陪同下所為，按大樓建
      築物及樓梯間，與私人住宅相較，係屬相對開放之空間，蕭文德、黃世明其時
      皆為當地管區文德派出所之警員，其認為須進入大樓以判斷有無進一步行動之
      必要性，衡諸大樓空間之相對開放性及管區警員職務之屬性，要難謂係無正當
      理由，被告等在警員蕭文德、黃世明之陪同下進入該區域，亦難認係「無故」
      侵入建築物。
（三）按刑法第三百五十四條之毀損器物罪，以使所毀損之物，失其全部或一部之效
      用為構成要件，若僅暫時失其效用者，要難以毀損罪相繩。自訴人所稱四樓門
      鎖遭被告等持電鑽破壞云云，據證人蕭文德於八十八年七月十二日原審訊問結
      證稱：「（問：當天有無用電鑽？）答：不可能。丁○○是用工具拆下螺絲。
      」（見原審卷第二一四頁背面）。而自訴人所提照片二幀，所示情形乃上下固
      定門把處經人以工具將螺絲拆下（見原審卷第六頁），雖該門鎖自訴人陳稱業
      經丟棄（見本院前審卷第二十六頁）。是被告丙○○、乙○○為蒐集自訴人與
      王子昂犯罪之證據，委由丁○○以開鎖工具鐵條二支，將封閉鎖頭之門把上、
      下螺絲轉開取出，再將門把卸下，使門把與鎖頭分離，暫時喪失門把之功能，
      並使門鎖設備之一部暫失效用，惟原審法院於八十八年七月二十七日審判期日
      ，曾命被告丁○○攜同型門鎖到庭操作開鎖及復原經過情形，被告丁○○確能
      於當庭以鐵條等工具完成開鎖及回復原狀動作，此有審判筆錄在卷可稽（見原
      審卷第二五三頁背面），又本院於八十九年三月十日前審訊問時亦曾命被告丁○○攜同型門鎖到庭操作開鎖及回復過程，被告丁○○亦確能於庭訊期間以扣
      案之鐵條等工具完成開鎖、回復動作，業經本院拍攝照片並製作筆錄在卷可稽
      （見本院前審卷二十六頁、二十八頁）。足見該門鎖僅係暫時分解，重行組裝
      後，旋即可回復原狀，既未破壞該門鎖之形體，亦未使其門鎖喪失效用，該門
      鎖僅因被告丁○○之拆卸而暫時失去其功能，組合即可回復功能，揆諸前開說
      明，即與毀損罪之構成要件有間，又該罪並無處罰未遂犯之規定，自不構成犯
      罪。
（四）次按刑法第三百零六條第一項所謂無故侵入住宅罪，係以無故而侵入始足構成
      犯罪，倘其侵入有正當理由時，即非無故侵入。且正當理由者，並不以法律上
      已有明文規定者為限，即在道義上或習慣上之理由而不背於公序良俗者，亦不
      能以無故侵入論（本院八十四年度上易字第一三六六號判決，臺灣彰化地方法
      院八十五年度易字第七七九號判決，臺灣南投地方法院八十五年度易字第一○
      四九號判決，臺灣台中地方法院檢察處四十七年五月份司法座談會參照）。查
      證人即當日到場之警員蕭文德於原審調查時到庭證稱：「（被告入屋有無徵求
      你們同意？）她有問我們，我們說儘量不要破壞門鎖。我們一直在現場，當事
      人確信屋內有犯罪，他們有徵詢過我們意見才入屋，我們認為屋內應有通姦情
      事，他們應是認為已得到我們同意才入屋」、「我們按電鈴，在門口說是警察
      ，我們一直待在門口，只鄭女（指丙○○）及乙○○入內照相、搜證。」等語
      （見原審卷第七十一頁背面至第七十二頁、第三十三頁背面）。又自訴人坦承
      王子昂係於被告丁○○尚未將門鎖完全拆卸前，自行開門責問丙○○等人，查
      當時正值深夜（凌晨二時），已有家室之王子昂不回家與妻、子團圓睡覺，卻
      在身為女性即自訴人住處過夜，客觀上足以令人產生渠等通姦之合理懷疑，而
      被告丙○○係王子昂之配偶，如其夫與人通姦，其即為被害人，遇此場景，為
      了維護其基於婚姻關係所生身分法益，自得進一步就其實情加以了解，並採取
      必要之蒐證行動，此在法律上雖無明文規定，但在抓姦實務上屢見不鮮，尚不
      背於公序良俗，而為社會所允許。故被告丙○○、乙○○於王子昂自行開門後
      ，基於王子昂與人通姦之合理懷疑，而進入屋內查明及進行妨害家庭之蒐證，
      依上開說明，尚難認為無正當理由，自不能以無故侵入宅罪相繩。
（五）又按刑法第三百零七條所定不依法令搜索他人身體、住宅、建築物、舟、車、
      航空機之罪，係以有搜索權之人違法搜索為成立要件。若無搜索職權之普通人
      民，侵入他人住宅擅行搜索，祇應成立刑法第三百零六條第一項之罪，要不能
      執同法第三百零七條以相繩，最高法院著有三十二年非字第二六五號判例可資
      參照。本件被告丙○○、乙○○均非有搜索權之人，揆諸上揭判例意旨，顯非
      刑法第三百零七條非法搜索罪所規範之主體，自難以該罪相繩。
（六）末按刑法第三百零六條第二項無故滯留罪之成立，解釋上應限於合法進入住宅
      等處所，嗣經退去之請求而無故滯留，始足當之。查被告丙○○、乙○○為進
      行妨害家庭之蒐證工作之必要而入他人住宅，並非「無故」侵入住宅，已如前
      述。嗣自訴人甲○○要求被告丙○○等人離去，雖然丙○○、乙○○二人未予
      置理，仍逕自進行蒐證工作，但被告丙○○、乙○○進入甲○○住宅之目的，
      既係為進行妨害家庭之蒐證工作，而為渠等進入該住宅之正當理由，則在被告
      等尚未完成蒐證工作前，其受退去之請求而不離去，即難認係「無故」，自無
      由成立刑法第三百零六條第二項之無故滯留罪。
（七）綜上所述，自訴人認被告丙○○、乙○○、丁○○所為涉毀損、無故侵入建築
      物及住宅、非法搜索、無故滯留等罪，所舉事證均不足以證明被告丙○○、乙○○、丁○○犯罪，此外又別無其他積極證據足資證明被告丙○○、乙○○、
      丁○○涉有本件自訴人所指上揭犯行，自不能證明被告丙○○、乙○○、丁○○犯罪。
六、原審不察而就被告丙○○、乙○○、丁○○部分為被告有罪之判決，尚有未洽，
    被告丙○○、乙○○、丁○○上訴意旨指摘原判決不當為有理由，應由本院撤銷
    改判，諭知被告丙○○、乙○○、丁○○無罪之判決。
七、自訴人甲○○經合法傳喚，無正當理由不到庭，不待其陳述，逕行判決。
據上論斷，應依刑事訴訟法第三百六十九條第一項、第三百六十四條、第三百三十一
條第一項、第三百四十三條、第三百零一條第一項前段，判決如主文。
中      華      民      國    八十九    年      十      月     十一     日
                              臺灣高等法院刑事第二十庭
                                  審判長法  官  葉  麗  霞
                                        法  官  余  來  炎
                                        法  官  王  炳  梁
右正本證明與原本無異。
不得上訴。
                                        書記官  潘  大  鵬
中      華      民      國    八十九    年      十      月     十六     日


司法院資訊處製作；財團法人民間司法改革基金會備份。
